【裁判字號】    95,台上,6091
【裁判日期】    951109
【裁判案由】    偽造文書
【裁判全文】
最高法院刑事判決            九十五年度台上字第六０九一號
上  訴  人  甲○○
上列上訴人因偽造文書案件，不服台灣高等法院高雄分院中華民
國九十二年十二月三十一日第二審判決（九十二年度上訴字第二
０九八號，起訴案號：台灣高雄地方法院檢察署八十八年度偵字
第二六三七八、二九四三八號），提起上訴，本院判決如下：
    主  文
上訴駁回。
    理  由
按刑事訴訟法第三百七十七條規定，上訴於第三審法院，非以判
決違背法令為理由，不得為之。是提起第三審上訴，應以原判決
違背法令為理由，係屬法定要件。如果上訴理由狀並未依據卷內
訴訟資料，具體指摘原判決不適用何種法則或如何適用不當，或
所指摘原判決違法情事，顯與法律規定得為第三審上訴理由之違
法情形，不相適合時，均應認其上訴為違背法律上之程式，予以
駁回。本件上訴人甲○○上訴意旨略稱：（一）原判決依會款結
算計算書之記載，認定上訴人冒標，未對上訴人關於會款結算計
算書之記載符合「借標」情形之否認犯罪所為有利之辯解事項與
證據，詳為調查，或調查後將取捨證據及得心證之理由於判決內
詳為說明，有應於審判期日調查之證據未予調查及判決不載理由
之違法。（二）依會款結算計算書之記載，不能排除上訴人與告
訴人洪淑娟、丁秀惠為借標之情形，而原判決就此未於判決中就
判斷證據之具體內容，法院本於如何之經驗法則、論理法則或其
他證據法則，而為合理判斷證據之價值及證明力，並定其取捨與
所形成之心證，詳為闡析論敘，載於理由，自屬於法有違。（三
）原判決僅能自會款結算計算書推論出告訴人繳納「等同於活會
」之會款，而非告訴人有一活會，而出借人向會首繳納「等同於
活會」之會款，正是民間互助會借標之特色所在，並無違常情，
原審未詳加調查，僅能質疑有違常情，而不能詳述論析其不採上
訴人辯解事項與證據之理由，亦屬違法云云。
惟查，原判決依憑上訴人之部分自白、告訴人丁秀惠、洪淑娟之
指訴、互助會單一紙、計算單三紙、中華商業銀行存款存摺一本
等證據，資以認定上訴人有原判決事實欄所記載連續行使偽造私
文書及詐欺之事實，因認第一審依修正前刑法連續犯及牽連犯之
規定，論處上訴人連續行使偽造私文書，足以生損害於他人罪刑
之判決，為無不合，駁回上訴人在第二審之上訴，已詳述其所憑
之證據及理由。對於上訴人否認有上開連續行使偽造私文書之犯
行，辯稱：「我是經丁秀惠、洪淑娟同意，才借用她們名義填寫
標單標取會款，並非冒標」云云，經綜合調查證據之結果，認不
可採，已分別在判決內詳予指駁，並說明其理由。原判決所為論
述，核與卷證資料相符，從形式上觀察，並無違背法令之情形。
按認事採證、證據之取捨及證據證明力之判斷，俱屬事實審法院
之職權，苟無違背證據法則，自不能指為違法。原判決對於上訴
人有本件連續行使偽造私文書之犯行，已說明其依憑之證據及理
由，對於上訴人之辯解，認不可採，亦在判決內詳述其不予採納
之理由，並無上訴意旨所指違背法令之情形。原判決並說明：（
一）上訴人雖辯稱其係徵得丁秀惠、洪淑娟同意，方於民國八十
六年十一月及八十七年二月間分別以其等名義標取會款云云。惟
此為丁秀惠、洪淑娟自始堅詞否認，上訴人迄今仍無法說明在何
時、何地徵得告訴人等之同意而借標，其辯解已難遽予採信。（
二）丁秀惠於八十七年四月標取一會後，上訴人與丁秀惠結帳應
付會款，即載明丁秀惠尚有活會一會，而扣取新台幣（下同）一
萬元之會款，並將應付丁秀惠之會款五十六萬三千一百元，於八
十七年四月十六日匯入丁秀惠設於中華商業銀行帳戶內，上訴人
於八十七年四月間既承認丁秀惠尚有一活會，足證丁秀惠並未於
八十六年十一月標取會款，該會款應係上訴人冒標。（三）洪淑
娟加入六會，該六會先後於八十七年十月以標金一千七百元、八
十八年四月以標金一千七百元、同年五月以標金一千七百元、同
年六月以標金一千八百元各標取一會，而上訴人於八十八年六月
與洪淑娟結帳時，承認洪淑娟尚有活會二會，此從上訴人結帳時
，扣取五會之會款五萬五千一百元（即死會三會，標金五千一百
元，計三萬五千一百元，活會二會，計二萬元，合計五萬五千一
百元），即足明瞭，並有計算單為憑。洪淑娟再於八十八年七月
以標金一千八百元，標取一會，上訴人於八十八年七月與洪淑娟
結算會款時，承認洪淑娟尚有活會一會，此從上訴人於結帳時，
扣取五會之會款為五萬六千九百元（死會四會，標金六千九百元
，計四萬五千九百元，活會一萬元，合計五萬六千九百元），即
足知之，並有計算單可據。上訴人於八十八年六月結帳時，既承
認洪淑娟尚有活會二會，於八十八年七月結算時，既承認洪淑娟
尚有活會一會，足見洪淑娟並未於八十七年二月標取會款，該會
為上訴人所冒標。（四）上訴人雖以上開各紙計算單雖借標情形
，亦可能記載為活會云云。但查，上開系爭三會之互助會，於各
該結帳時如告訴人等已標取，且係外標制，為何僅扣活會之會款
一萬元，而非死會會款一萬元加計標金？倘係上訴人借標，計算
時為何抵扣告訴人等會款？且既屬借標，為雙方所同意，會帳時
何以不記載借標之旨？在在有違常情。（五）上訴人於原審審理
中固舉證人周照真、吳雪麗等人，以證明上訴人係借標而非冒標
。惟周照真證稱：「（是否知道被告有向洪淑娟借互助會？）在
開協調會的時候，我有聽被告（即上訴人）這麼說，但沒看到文
件的內容，因為她沒拿出來」；吳雪麗證稱：「（是否曾在原審
九十二年一月二十八日訊問時，作證說你知道洪淑娟與被告有借
貸關係，是否確實有這麼說？）我當時沒有講我知道，我是說他
們好像有借貸關係，因為他們沒透過我，被告好像有跟別人說他
們有借貸關係，就有耳傳」、「當時我聽到的不是借標的事情，
我是開會的時候，聽到好像另外借了他兩百萬元的事情」（見原
審卷第九一至九五頁），周照真係聽上訴人說有向洪淑娟借標，
此項上訴人對本身有利之說詞，在無其他佐證之下，僅屬上訴人
片面之詞；又吳雪麗上開證詞，已澄清其聽到的不是借標之事。
凡此，均不能執為上訴人有利之證據。至證人即上訴人丈夫吳清
義附和上訴人之辯解，亦陳稱：「我事後知道被告被倒會週轉不
靈，才向告訴人洪淑娟借會」云云，核與事實不符，純屬迴護上
訴人之詞，不足採信等語甚詳，亦無上訴意旨所指違背法令之情
形。且查原判決已就相關事證詳加調查論列，復綜合上訴人之部
分自白、丁秀惠、洪淑娟之指訴、周照真、吳雪麗之證言、互助
會單一紙、計算單三紙、中華商業銀行存款存摺一本等證據，參
互斟酌判斷，資為上訴人不利之認定，並已說明其取捨判斷而得
心證之理由。再按所謂經驗法則，係指吾人基於日常生活經驗所
得之定則，並非個人主觀之推測。原審斟酌前開告訴人等之指訴
、證人之證詞、上訴人自任會首、標會方式、標會情形及上訴人
坦承填載告訴人等之標單參與競標領取會款之事實，再審酌由計
算單之記載，可知上訴人於八十七年四月間承認丁秀惠尚有一活
會，於八十八年六月與洪淑娟結算會款時，亦承認洪淑娟尚有活
會二會，而上開系爭三會之互助會，於各該結帳時如告訴人等已
標取，且係外標制，為何僅扣活會之會款一萬元，而非死會會款
一萬元加計標金？倘係上訴人借標，計算時為何抵扣告訴人等會
款？且既屬借標，為雙方所同意，會帳時何以不記載借標之旨等
情，因而認定上訴人確有冒標告訴人等之會款等情，尚非原審主
觀之推測，難謂原判決之認定有違經驗及論理法則，亦難謂原判
決有何應於審判期日調查之證據未予調查及判決不載理由之違法
。上訴意旨所指各節，或為單純事實之爭執；或不影響全部犯罪
事實之認定而可認於原判決之主旨有影響；或原審已加審酌、論
斷，屬原審得本於職權裁量之事項，已於判決內詳述其認事採證
及證據取捨、判斷之理由，為其職權之適法行使，並無違背證據
法則之情形；或事證已臻明確並無再為調查必要之裁量事項，亦
無上訴意旨所指違背法令之情形；上訴人徒憑己意任意指摘原判
決違背法令，核與法律規定得為第三審上訴理由之違法情形，均
不相適合，應認其就行使偽造私文書部分之上訴違背法律上之程
式，予以駁回。又原判決依刑法第三百三十九條第一項論罪部分
，係屬刑事訴訟法第三百七十六條第四款所列不得上訴於第三審
之案件，原不得上訴於第三審，而與之有裁判上一罪關係之行使
偽造私文書部分之上訴，復不合法，無從併為實體審理，故此部
分之上訴，亦應從程序上併予駁回，附此敘明。
據上論結，應依刑事訴訟法第三百九十五條前段，判決如主文。
中    華    民    國  九十五  年   十一   月    九    日
                      最高法院刑事第五庭
                          審判長法官  莊  登  照
                                法官  洪  明  輝
                                法官  黃  一  鑫
                                法官  林  秀  夫
                                法官  徐  昌  錦
      本件正本證明與原本無異
                                      書  記  官
中    華    民    國  九十五  年   十一   月   十六   日
                                                Ａ


司法院資訊處製作；財團法人民間司法改革基金會備份。
